臺灣高等法院刑事判決　　　　　　　　　　　　　九十二年度上訴字第二四七０號
　　上　訴　人
　　即　被　告　甲○○
　　選任辯護人　邱創舜律師
右上訴人因偽造文書等案件，不服臺灣臺北地方法院九十一年度訴字第一０五三號，
中華民國九十二年六月二十日第一審判決（起訴案號：臺灣臺北地方法院檢察署九十
年度偵字第二一三二一號），提起上訴，本院判決如左：
    主  文
上訴駁回。
    事      實
一、甲○○因竊佔案件，經臺灣士林地方法院於民國八十四年十一月二十九日以八十
    四年度易字第二七０六號判處有期徒刑三月，並於八十五年四月十八日經本院以
    八十五年度上易字第七六八號上訴駁回而確定後，因未到案執行，而遭台灣士林
    地方法院檢察署於八十五年十二月十七日通緝。詎其為能順利出入國境經營事業
    ，並逃避查緝，明知我國人民未經主管機關許可，不得入出國境，竟與潘尚柏（
    另案偵辦，通緝中）共同基於偽造公印文、行使偽造私文書及行使偽造特種文書
    之犯意聯絡，於八十七年四月上旬某日，由甲○○提供照片數幀，供潘尚柏在台
    灣地區某不詳地點，偽造載明乙○○（其上所載核發日期為八十七年三月二十一
    日補發）之年籍資料（
    月十四日生，住台北縣瑞芳鎮○○里○○鄰○○路一八二號）之國民
    ，並在前揭偽造乙○○國民
    七年四月中旬某日持前揭偽造乙○○國民
    松江路八十號十二樓翔順旅行社，利用不知情之旅行社人員，於八十七年四月十
    三日持以向外交部領事事務局（下稱領事事務局）行使，並在普通
    可申請書上偽造乙○○之署押二枚（一式二聯），藉以表示係由乙○○本人申請
    之意，持以向領事事務局行使，使領事事務局誤認確係乙○○所申辦，而於八十
    七年四月十七日核發貼有甲○○照片之Ｍ00000000號中華民國
    以生損害於乙○○本人、戶政機關對於國民
    八九二號乙○○名義之
    於非法入出境、使公務員登載不實及行使偽造文書之概括犯意，自八十七年五月
    十九日起至八十八年四月五日止，未經許可，冒用乙○○名義，出示編號Ｍ00
    000000號
    ，在「中華民國入境旅客申報單」（入境時申報）上偽造乙○○之簽名各一枚（
    計入境十三次共十三枚），再持以向航空警察局證照查驗隊員及財政部海關人員
    虛偽聲明其為乙○○而行使之，使不知情之該管公務員將乙○○入出境之不實內
    容登載於職務上所掌管於入出境記錄及旅客所攜入境物品、身體健康狀況之資料
    上，足以生損害於乙○○本人、內政部警政署入出境管理局（下稱境管局）對於
    人民入出境管理之正確性及財政部對於旅客攜帶物品管理之正確性。
二、嗣於八十八年五月間某日，甲○○因遺失前揭不實申請之編號Ｍ0000000
    0號乙○○之
    印文、行使偽造私文書及行使偽造特種文書之犯意聯絡，於八十八年五月間某日
    ，由甲○○提供照片數幀，供潘尚柏在台灣地區某不詳地點，偽造載明「乙○○
    」（其上所載核發日期為八十七年三月二十一日補發）之年籍資料（
    編號：Ｚ000000000號，四十六年五月十四日生，住台北縣新店市○○
    里○鄰○○○街○路六號）之國民
    偽造「內政部印」之公印文一枚，再於八十八年五月中旬某日持上開偽造乙○○
    國民
    用不知情之旅行社人員王淑瑩，於八十八年五月十一日持以向領事事務局行使，
    並在普通
    示係由乙○○本人申請之意，持以向領事事務局行使，使領事事務局誤認確係乙
    ○○所申辦，而於八十八年五月十八日核發貼有甲○○照片之Ｍ0000000
    0號中華民國
    正確性及主管機管對於
    公務員登載不實及行使偽造文書之概括犯意，自八十八年六月二日起至八十九年
    十二月十六日止，未經許可，冒用乙○○名義，出示編號Ｍ00000000號
    乙○○名義之
    時，在「中華民國入境旅客申報單」（入境時申報）上偽造乙○○之簽名各一枚
    （計入境二十五次共二十五枚），再持以向航空警察局證照查驗隊員及財政部海
    關人員虛偽聲明其為乙○○而行使之，使不知情之該管公務員將乙○○入出境之
    不實內容登載於職務上所掌管於入出境記錄及旅客所攜入境物品、身體健康狀況
    之資料上，足以生損害於乙○○本人、境管局對於人民入出境管理之正確性及財
    政部對於旅客攜帶物品管理之正確性。
三、迄九十年初，甲○○因上開編號Ｍ00000000號乙○○名義之
    十年五月十三日期滿失效，竟又另行起意，與某年籍姓名均不詳之成年人共同基
    於偽造公印文、行使偽造私文書及行使偽造特種文書之犯意聯絡，於九十年一月
    間某日，由甲○○提供照片數幀，供該年籍姓名均不詳之成年人在台灣地區某不
    詳地點，偽造載明乙○○（其上所載核發日期為八十七年三月二十一日補發）之
    年籍資料（
    ，住台北縣瑞芳鎮○○里○○鄰○○路一八二號）之國民
    偽造順治國民
    上揭偽造乙○○國民
    乙○○名義之
    旅行社人員王淑瑩，於同日持以向領事事務局行使，並在普通
    請書上偽造乙○○之署押二枚（一式二聯），藉以表示係由乙○○本人申請之意
    ，持以向領事事務局行使，嗣領事事務局於審核時發現有異，而於九十年二月九
    日函請內政部警政署刑事警察局（下稱刑事警察局）調查，經刑事警察局函請台
    北縣警察局循線查獲上情，並扣得偽造之乙○○國民
    0000000號乙○○名義之
四、案經台北縣警察局報請台灣台北地方法院檢察署檢察官偵查後聲請簡易判決處刑
    ，原審認不宜以簡易判決處刑，改以通常程序審理。
    理      由
一、上訴人即被告甲○○未於本院審理時到庭，惟經原審訊據被告固坦承其經另案通
    緝，為經商需要，自八十七年五月十九日起至八十九年十二月十六日止多次持換
    貼其照片之偽造乙○○國民身分證而申請之乙○○名義之
    惟矢口否認有何參與偽造乙○○國民身分證及以乙○○名義申請
    ，辯稱：「伊沒有請潘尚柏幫伊辦證件，是因為伊有一件竊佔案被通緝，沒有辦
    法出國經商，一些國外之事情，若沒有出國處理，影響很大，潘尚柏知道後主動
    幫忙，事前伊都不知情，第一次、第二次是潘尚柏辦好乙○○之國民
    照後一併交付，伊始持乙○○名義之
    旅旅行社申請的，伊並無偽造文書犯行。」云云。然查右揭事實，業據證人王淑
    瑩及乙○○證述屬實，並有上揭偽造之乙○○國民
    事警察局九十年二月二十二日刑鑑字第二六二一八號鑑驗通知書一件、普通
    入出境許可申請書二件、中華民國普通
    六八九二號、Ｍ00000000號
    Ｍ00000000號乙○○名義之
    四月十七日、八十八年五月十八日、九十年二月四日用以申請「乙○○」
    國民
    治
    扣案偽造之乙○○國民身分證及普通
    貼被告照片，此有扣案之國民
    由被告所提供一情，復為被告所不否認，則被告既提供照片供他人偽造
    申請
    附之八十七年四月十三日、八十八年五月十一日及九十年二月四日以乙○○名義
    申辦之普通
    載之補發時間均係八十七年三月二十一日補發，然該三張
    之字體不同、行距不同且內容記載亦不相同，其中八十七年四月十三日申請書上
    所附國民身分證上
    」，而八十八年五月十一日申請書上所附國民身分證
    店市○○里○鄰○○○街○路六號」地址，九十年二月四日申請書所附國民身分
    證之
    載，且八十八年五月十一日及九十年二月四日申請書所附之國民
    有選舉驗證人簽章，但是姓名均不相同，業據原審於九十二年二月二十五日當庭
    勘驗屬實，見該三枚國民
    國需要，再於八十八年五月因偽造乙○○國民身分證、前揭乙○○名義之
    失，又於九十年二月因上開乙○○名義之
    偽造乙○○國民身分證，申請、補發、換發乙○○名義之
    當智識及社會經驗之人，否則何以有能力經營具相當規模之事實，其與乙○○又
    素不相識，又於交付潘尚柏及上述年籍姓名均不詳之成年人相片數枚後，即取得
    貼有本人照片之乙○○之國民身分證及
    並於入境時簽署乙○○之簽名，填寫乙○○名義之中華民國入境旅客申報單持交
    航空警察局證照查驗隊員及財政部海關人員，豈有不知上情之理？其與潘尚柏之
    間就事實第一、二項之行使偽造特種文書、偽造公印文、使公務員登載不實等犯
    行之間，及與上述年籍姓名均不詳之成年人之間就事實第三項之行使偽造特種文
    書、偽造公印文、使公務員登載不實等犯行之間，顯有犯罪之聯絡甚明。是被告
    所辯，皆係事後卸責之詞，殊不足採。本件事證明確，被告犯行，堪以認定。
二、按
    施行，而該條例第二十三條就行使偽造國民身份證以申請
    定，其法定刑提高為五年以下有期徒刑、拘役或科或併科新台幣五十萬元以下之
    罰金，應屬刑法第二百十六條、第二百十二條之特別規定，而應優先適用；被告
    於事實第一項、第二項行為後，法律已有變更，經比較行為時及裁判時應適用法
    律之結果，其法定刑以行為時之法律有利於被告，依刑法第二條第一項但書規定
    ，自應適用行為時之法律即刑法第二百十六條、第二百十二條之規定加以處罰。
    另按未經許可者不得入出境，違反國家安全法第六條第一項原設有處罰規定，而
    入出國及移民法業於八十九年五月二十一日經總統公布，並自同日起施行，該法
    第五十四條就未經許可入出國之行為亦有特別規定；被告於事實第一項、第二項
    行為後，法律已有變更，經比較行為時及裁判時之法律，二者處罰之刑度相同，
    應適用裁判時之新法即入出國及移民法。核被告就事實第一項、第二項犯行所為
    ，係違犯入出國及移民法第五十四條未經許可入出境、刑法第二百十六條、第二
    百十條、第二百十二條之行使偽造私文書、特種文書罪、第二百十八條第一項之
    偽造公印文罪及第二百十四條之使公務員登載不實罪；被告就事實第三項犯行所
    為，係犯
    罪、刑法第二百十六條、第二百十條之行使偽造私文書及第二百十八條第一項之
    偽造公印文之罪。被告於九十年二月四日上述行使偽造身分證以供申請
    為，雖亦合於刑法第二百十六條、第二百十二條之行使偽造特種文書罪之構成要
    件，而與
    照罪間具有法規競合關係，惟上開
    供申請
    則，應適用
    雖漏未論列刑法第二百十八條偽造公印文罪、入出國及移民法第五十四條未經許
    可入出境罪，惟業經蒞庭檢察官補正法條，附此說明。被告於「中華民國入境旅
    客申報單」偽造乙○○署押之行為為偽造私文書之部分行為，被告偽造私文書、
    特種文書、偽造公印文之低度行為，為行使偽造私文書、特種文書、公印文之高
    度行為所吸收，均不另論罪。被告與潘尚柏之間就事實第一、二項之行使偽造特
    種文書、偽造公印文、使公務員登載不實等犯行之間，及與上述年籍姓名均不詳
    之成年人之間就事實第三項之行使偽造特種文書、偽造公印文、使公務員登載不
    實等犯行之間，各有犯意之聯絡，均為共同正犯。又利用不知情之翔順旅行社人
    員及安旅旅行社人員即證人王淑瑩，持前開偽造之
    局申請
    文書及使公務員登載不實之罪，均時間緊接，方法相同，且觸犯構成要件相同之
    罪名，顯各係基於概括之犯意為之，均為連續犯，分別依刑法第五十六條規定，
    皆論以一罪。起訴書雖認被告先於八十七年四月為經商出國需要，再於八十八年
    五月因偽造乙○○國民身分證、前揭乙○○名義之
    上開乙○○名義之
    ，申請、補發、換發乙○○名義之
    院認被告前後三次持用三枚不同之偽造乙○○國民
    順治名義之
    檢察官更正為併罰之數罪。被告就事實第一項、第二項犯行所犯之入出國及移民
    法第五十四條未經許可入出境、刑法第二百十六條、第二百十條行使偽造私文書
    、第二百十六條、第二百十二條之行使偽造特種文書罪、第二百十八條第一項之
    偽造公印文罪及第二百十四條之使公務員登載不實罪數罪之間，有方法目的之牽
    連關係，依刑法第五十五條規定，應從重之偽造公印文罪處斷。被告就事實第三
    項犯行所犯之
    刑法第二百十六條、第二百十條之行使偽造私文書及第二百十八條第一項之偽造
    公印文之罪之間，有方法目的之牽連關係，依刑法第五十五條規定，應從重之偽
    造公印文罪處斷。原審認被告罪證明確，適用
    項，入出國及移民法第五十四條，刑法第二條第一項、第十一條前段、第二十八
    條、第二百十條、第二百十二條、第二百十四條、第二百十六條、第二百十八條
    、第五十五條、第五十一條第五款、第二百十九條、第三十八條第一項第二款，
    罰金罰鍰提高標準條例第一條前段之規定，及審酌被告素行、犯罪動機、目的係
    為逃避其所犯竊佔罪之執行，明知我國人民未經主管機關許可，不得入出國境，
    竟以前後三次偽造國民身分證並冒名申請
    七次，對於國家安全危害非輕，犯罪後未坦承其偽造文書部分之犯行，分別量處
    有期徒刑六月、九月及四月，並定其應執行惟有期徒刑一年四月。復說明偽造之
    乙○○名義國民
    順治國民
    乙○○國民
    刑法第三十八條第一項第二款宣告沒收；八十七年四月十七日乙○○名義編號Ｍ
    00000000號中華民國
    片一幀係被告所有供犯罪所用之物，亦據被告供稱業已遺失，惟無證據證明已滅
    失，亦應依刑法第三十八條第一項第二款宣告沒收；另八十七年四月十三日乙○
    ○名義普通
    二枚）、八十八年五月十八日乙○○名義普通
    治之署押二枚（一式二聯各一枚共二枚）、九十年二月四日乙○○名義中華民國
    普通
    ；上開扣案之編號Ｍ00000000號乙○○名義之
    罪所用之物，惟用以申請換發
    上所貼甲○○照片一幀係被告所有供犯罪所用之物，亦應依刑法第三十八條第一
    項第二款宣告沒收；再被告以乙○○名義入境共三十八次，於入境時在「中華民
    國入境旅客申報單」偽造乙○○之簽名各一枚（計三十八枚），再持以向航空警
    察局證照查驗隊員及財政部海關人員虛偽聲明其為乙○○而行使之，惟旅客入境
    寫之申報單之保存期限僅半年，有財政部台北關稅局九十一年十月二十九日北普
    稽字第九一一０七三六０號函影本一件在卷可憑，被告偽造之乙○○名義中華民
    國入境旅客申報單共三十八紙均已銷燬，自無再宣告沒收其上之偽造乙○○署押
    共三十八枚之必要。其認事用法及量刑，均無不合。被告上訴意旨仍執陳詞，否
    認參與偽造乙○○國民身分證及以乙○○名義申請
    決量刑過重，均無理由，其上訴應予駁回。
三、本件被告以九十二年十二月三十一日至香港參加養樂多集團控股公司股東大會為
    由，聲請改定審理期日，惟查被告既未提出確為該公司股東之證明文件，亦未釋
    明不得委任代理人出席之依據，其不到庭，核非正當理由，其經合法傳喚，無正
    當理由不到庭，依法得不待其陳述，逕行判決，併此敘明。
據上論斷，應依刑事訴訟法第三百七十一條、第三百六十八條，判決如主文。
本案經檢察官李良忠到庭執行職務。
中　　　華　　　民　　　國　　  九十三  　　年　　一　　月　　　七　　　日
                              臺灣高等法院刑事第二十一庭
                                  審判長法  官  葉  騰  瑞
                                        法  官  江  國  華
                                        法  官  莊  明  彰
右正本證明與原本無異。
如不服本判決，應於收受送達後十日內向本院提出上訴書狀，其未敘述上訴之理由者
並得於提起上訴後十日內向本院補提理由書（均須按他造當事人之人數附繕本）。
                                        書記官  廖  逸  柔
中　　　華　　　民　　　國　　  九十三  　　年　　一　　月　　　八　　　日
附錄：本案論罪科刑法條全文
護照條例第二十三條
偽造、變造國民身分證以供申請護照，足以生損害於公眾或他人者，處五
年以下有期徒刑、拘役或科或併科新臺幣五十萬元以下之罰金。
行使前項文書者，亦同。
將國民身分證交付他人或謊報遺失，以供冒名申請護照者，處五年以下有
期徒刑、拘役或科或併科新臺幣十萬元以下之罰金。
前項冒用名義者，亦同。
受託申請護照，明知第一項至第四項事實或偽造、變造或冒用之照片，仍
代申請者，處五年以下有期徒刑、拘役或科或併科新臺幣十萬元以下之罰
金。
中華民國刑法第二百一十條
(偽造變造私文書罪)
偽造、變造私文書，足以生損害於公眾或他人者，處五年以下有期徒刑。
中華民國刑法第二百一十二條
(偽造變造特種文書罪)
偽造、變造護照、旅券、免許證、特許證及關於品行、能力服務或其他相
類之證書、介紹書，足以生損害於公眾或他人者，處一年以下有期徒刑、
拘役或三百元以下罰金。
中華民國刑法第二百一十四條
(使公務員登載不實罪)
明知為不實之事項，而使公務員登載於職務上所掌之公文書，足以生損害
於公眾或他人者，處三年以下有期徒刑、拘役或五百元以下罰金。
中華民國刑法第二百一十八條
(偽造盜用公印或公印文罪)
偽造公印或公印文者，處五年以下有期徒刑。
盜用公印或公印文足以生損害於公眾或他人者，亦同。
入出國及移民法第五十四條
未經許可入出國及受禁止出國處分而出國者，處三年以下有期徒刑、拘役或科或併科
新台幣九萬元以下罰金。
